臺灣高雄地方法院民事判決　　　　　　　99年度訴字第1474號
原　　　告　吳易營
訴訟代理人　陳聰敏律師（財團法人法律扶助基金會）
被　　　告　陳同興
訴訟代理人　李偉如律師
上列當事人間請求損害賠償事件，經本院於民國100 年5 月4 日
言詞辯論終結，判決如下：
    主  文
被告應給付原告新臺幣壹拾參萬柒仟壹佰壹拾柒元，及自民國九
十九年四月十五日起至清償日止，按週年利率百分之五計算之利
息。
原告其餘之訴駁回。
訴訟費用由被告負擔百分之十一，餘由原告負擔。
本判決第一項得假執行。但被告如以新臺幣壹拾參萬柒仟壹佰壹
拾柒元預供擔保後，得免為假執行。
原告其餘假執行之聲請駁回。
    事實及理由
一、原告主張：被告於民國97年12月4 日上午6 時40分許，騎乘
    車號XFT-535 號機車，沿高雄市○○區○○路由北往南方向
    行經該路96之1 號前，應注意看清無來往車輛始得迴車，且
    依當時情形並無不能注意情事，竟疏未注意即率予迴轉行駛
    ，適有原告騎乘車號H8Z-912 號機車沿大坑路由北往南方向
    行經該處，被告機車左側車身撞擊原告機車，使原告受有頭
    部疑腦震盪、右腳與下背挫傷、四肢、臉、背擦傷及嗅覺機
    能全部喪失等傷害。原告因本件車禍支出醫療費用（含證明
    書費）新臺幣（下同）22,984元、看護費用14,000元、交通
    費用78,500元，喪失勞動能力損害1,163,983 元，被告應負
    賠償責任，又因本件車禍造成嗅覺失能障礙，終生無法回覆
    ，所受身體及精神折磨重大，故請求精神慰撫金600,000 元
    。以上合計1,879,467 元，扣除受領汽車強制責任險理賠14
    3,910 元及犯罪被害人補償金482,207 元，尚得請求1,253,
    350 元，爰依民法第184 條第1 項前段提起本訴等語。並聲
    明：（一）被告應給付原告1,253,350 元，及自起訴狀繕本
    送達翌日起至清償日止，按週年利率百分之5 計算之法定遲
    延利息。（二）願供擔保，聲請准予宣告假執行。
二、被告抗辯：被告是牽機車欲調頭迴轉時，遭原告騎乘機車撞
    及，被告並無過失。縱認被告有肇事責任，原告亦有未注意
    車前狀況及超速之過失，應減免賠償金額。又原告請求醫療
    費用部分，證明書及收據費用應予剔除。原告住院時並無聘
    請看護，亦無看護必要，不得請求看護費用。其出院後有無
    搭乘計程車支出高額交通費之必要，亦有疑問。另被告否認
    原告嗅覺業已完全喪失，亦否認其勞動能力因而喪失或減損
    。且原告請求之慰撫金過高。再者，被告因本件車禍受有傷
    害，支出醫療費用（含證明書費）3,140 元，受有工作損失
    86,400元，另得請求慰撫金600,000 元，以上合計689,540
    元，茲主張抵銷等語。並聲明：（一）原告之訴及假執行之
    聲請均駁回。（二）如受不利判決，願供擔保，聲請准予宣
    告免為假執行。
三、不爭執及爭執事項：
（一）以下事項為兩造所不爭執，堪為本件判決之基礎：
  １、兩造於前揭時、地騎車發生車禍，致原告受有頭部疑腦震
      盪、右腳與下背挫傷、四肢、臉、背擦傷之傷害。
  ２、原告主張支出交通費之損失，以39,250元為合理必要之範
      圍。
  ３、如法院認定原告勞動能力有減損，則以每月薪資17,880元
      為計算工作損失之基準。如法院認定原告勞動能力減損比
      例為百分之23.07 ，則原告之損失為其所主張之1,163,98
      3 元。
  ４、原告受領汽車強制責任險理賠143,910 元及犯罪被害人補
      償金482,207 元應予扣除。
（二）本件之爭點在於：
  １、兩造對於車禍之發生各有無過失？過失比例分別為何？
  ２、原告得請求之醫療費用應以若干為當？應否剔除證明書及
      收據費用？
  ３、原告有無施以看護必要？請求看護費用應以若干為當？
  ４、原告是否受有嗅覺功能喪失之傷害？若有，得請求勞動能
      力減損之賠償金額為若干？
  ５、原告得請求之慰撫金應以若干為當？
  ６、被告主張抵銷有無理由？
四、得心證之理由：
（一）按因故意或過失，不法侵害他人之權利者，負損害賠償責
      任。又不法侵害他人之身體或健康者，對於被害人因此喪
      失或減少勞動能力或增加生活上之需要時，應負損害賠償
      責任。不法侵害他人之身體，健康、名譽、自由、信用、
      隱私、貞操，或不法侵害其他人格法益而情節重大者，被
      害人雖非財產上之損害，亦得請求賠償相當之金額，民法
      第184 條第1 項前段、第193 條第1 項、第195 條第1 項
      前段定有明文。
（二）關於肇事責任之認定：
  １、經查原告及被告因本件車禍，分別涉犯過失傷害罪及過失
      傷害致人重傷罪，經本院以98年度交易字第87號判決處拘
      役50日、有期徒刑5 月，被告判刑部分未經上訴而確定，
      原告就其判刑部分不服提起上訴，經臺灣高等法院高雄分
      院以99年度交上易字第47號駁回上訴，並諭知緩刑2 年確
      定，此經本院調閱該案卷無訛。觀諸刑案警詢卷附事故現
      場照片及道路交通事故現場圖所示，原告機車受損處為龍
      頭向後彎曲，被告機車受損處則為左前側身踏板處，且被
      告機車倒地刮地痕位於大坑路由北往南方向之車道中央偏
      右位置，呈現自東北向西南方向，長約3.8 公尺，原告機
      車倒地後之刮地痕則在對向車道之道路中央靠近道路中線
      位置，呈現自西北向東南方向，長約8.9 公尺。堪認兩車
      撞擊部位為原告機車之車頭與被告機車之左前側踏板附近
      發生碰撞，且撞擊地點在大坑路由北往南方向之車道中央
      。被告雖辯稱：其牽機車欲調頭迴轉時遭原告騎乘機車撞
      及等語。然依警詢卷附道路交通事故談話紀錄表所示，被
      告於97年12月6 日事發當日向警方陳稱：事發當時剛停車
      要購買早餐，尚在車上即遭撞及等語，嗣後則改稱：當時
      停在大坑路96之1 號買早餐（車頭朝向店面即向西），買
      完後欲返家乃牽車後退，車頭由北向南，稍微偏向左方（
      即向東方向），尚未坐上車即遭原告撞到等語，前後不一
      ，是否可信，已有可疑。況其當時如僅將機車牽行呈可迴
      轉向北行駛之狀態，位置應在道路邊緣，則兩車撞擊位置
      應不會在車道中央，被告所辯應非可採。另參以被告於刑
      案中自承其與原告車頭是同方向，原本是要往北返家，而
      當時原告車頭之行進方向為大坑路由北往南方向，則被告
      欲往北返家應先迴轉始能到達，更徵被告確有騎車迴轉之
      行為無訛。
  ２、按汽車（含機車）迴車前，應暫停並顯示左轉燈光或手勢
      ，看清無來往車輛，始得迴轉，道路交通安全規則第106
      條第5 款明揭其旨。此為汽機車駕駛人所應注意之義務，
      被告自稱考領有普通重型機車之駕駛執照，對於上開規定
      自應知之甚明。而肇事地點行車速限為每小時50公里，肇
      事當時天侯晴朗，日間有自然光線，路面鋪裝柏油，乾燥
      無缺陷及障礙物，視距良好，此有警詢卷附道路交通事故
      調查報告表可憑，被告在客觀上並無不能注意之情事。詎
      其未看清往來車輛而貿然迴轉，導致與原告發生撞擊，其
      有過失甚明，原告因而受有傷害，其所受傷害結果與被告
      之過失駕駛行為間，具有相當因果關係。揆諸前開說明，
      被告自應負損害賠償責任。
  ３、復按汽車（含機車）行駛時，駕駛人應注意車前狀況，並
      隨時採取必要之安全措施，道路交通安全規則第94條第3
      項規定綦詳。此為汽機車駕駛人所應注意之義務，原告自
      稱考領有普通重型機車之駕駛執照，對於上開規定自應知
      之甚明。而原告於刑案警詢及偵訊時陳稱：當時時速約5
      、60公里等語，於審理時陳稱：當時時速約50公里，看到
      被告時距離約11.6公尺左右等語。雖不足認原告確有超速
      行駛，然依交通部所頒訂汽車行駛距離及反應距離一覽表
      所載，每小時50公里之反應距離10.40 公尺，而本件兩車
      擦撞之位置係在靠近車道中央位置，已如前述，被告亦甫
      起步迴轉，速度非快，且肇事地點之視距良好，則原告如
      隨時注意車前之人車動態，以當時50公里之速度，應仍可
      採取煞避措施，以避免本件交通事故之發生。參以一般駕
      駛人發現車前有人車經過時，應會踩煞車或從事其他閃避
      措施，然肇事現場並無原告之煞車痕跡，益見原告並未注
      意車前狀況。而依前述當時之狀況，原告在客觀上應無不
      能注意之情事，是其對於車禍之發生亦具有過失甚明。本
      院審酌兩造之違規情形，認應各負擔一半之過失責任為適
      當。
（三）關於損害數額之認定：
  １、原告請求被告賠償醫療費用22,984元，並提出相關單據為
      憑。被告對於單據之形式上真正並不爭執，僅爭執證明書
      費及收據費用應予剔除。然按證明書與收據費用雖非因侵
      權行為直接所受之損害，如係被害人為實現損害賠償債權
      所支出之必要費用，且係因加害人之侵權行為所引起，仍
      得請求賠償，始為合理。經查原告於98年9 月18日起訴狀
      及99年6 月8 日準備書狀所檢具之醫療費用單據，合計支
      出金額為23,524元。其中關於證明書費之支出計有：義大
      醫療財團法人義大醫院（下稱義大醫院）1 筆200 元、健
      仁醫院1 筆220 元（另有2 筆收據副本各50元）、長庚醫
      療財團法人高雄長庚紀念醫院1 筆200 元、奇美醫療財團
      法人奇美醫院1 筆100 元、行政院國軍退除役官兵輔導委
      員會臺中榮民總醫院（下稱臺中榮民總醫院）2 筆各400
      元、200 元。本院審酌原告主張所受傷勢與其所提出多紙
      診斷證明書之內容，認原告傷勢可分為嗅覺喪失與其他傷
      勢兩部分，就嗅覺喪失部分應以臺中榮民總醫院1 筆400
      元為必要，其他傷勢部分應以健仁醫院1 筆220 元為必要
      ，至於其他證明書或收據雖亦可作為本件認定事實之佐證
      ，然尚難認屬必要支出，應予剔除。則原告請求之醫療費
      用支出應以22,724元為合理必要範圍（計算式：23,0000
      000 0000000000 0000 －200 ＝22,724）。
  ２、原告主張：其於97年12月4 至10日入住健仁醫院7 天，由
      父親吳河陽及姑母吳美鳳日夜輪流看護，每人看護費用各
      7,000 元，爰向被告請求看護費用14,000元等語，並提出
      吳河陽與吳美鳳出具之看護證明為憑。被告則抗辯稱：原
      告並無聘請看護且無看護必要等語。經查原告於97年12月
      4 至10日住院期間，有主訴頭暈，可下床活動，有家屬陪
      伴，無聘請看護照顧，因日期已久無法判定有無聘請看護
      之必要性等情，有健仁醫院99年4 月20日健仁字第099000
      0137號及100 年4 月22日健仁字第1000000127號函附卷可
      稽。本院審酌原告於車禍發生之初病情尚未穩定，且其頭
      部疑有腦震盪之傷害，並出現頭暈之症狀，則其於住院期
      間雖能下床活動，仍宜有人從旁陪侍照護，以免發生不測
      ，是依其情形應有接受半日看護之必要。本件實施照護者
      係原告之父親與姑母，實際上有無付費，非無疑問。然被
      害人之親屬基於親情照護被害人之起居，所付出之勞力並
      非不能評價為金錢，縱因二者身分關係而免除被害人之支
      付義務，此種基於身分關係之恩惠，不能加惠於加害人，
      是由親屬看護時縱無現實看護費之支付，仍應認被害人受
      有相當於看護費之損害，得向加害人請求賠償，始符公平
      原則（最高法院94年度台上字第1543號判決意旨參照）。
      是原告向被告請求賠償看護費用之損害，核屬有理。而如
      由專業人員實施看護，所需費用一般行情約在每日2,000
      元左右，原告並未舉證本件實施看護者為專業人員，本院
      認應以每日1,000 元、半日500 元計算費用為合理，從而
      原告因車禍而增加看護費用之開銷為3,500 元（計算式：
      500 ×7 ＝3,500 ）。
  ３、關於交通費用之支出，兩造協議以39,250元為合理必要之
      範圍，則原告主張因車禍而增加交通費之支出，亦應以此
      數額為度。
  ４、原告主張：其因車禍造成嗅覺完全喪失無法回復，減損勞
      動能力比例為百分之23.07 ，以每月薪資17,880元為準，
      自事發時算至年滿65歲強制退休年齡，依霍夫曼係數計算
      勞動能力減損之損害為1,163,983 元等語。被告則抗辯：
      原告並未喪失嗅覺及減損勞動能力等語。經查原告於入住
      健仁醫院期間之97年12月6 日及9 日即已兩度主訴嗅覺出
      現障礙，此有刑案卷附健仁醫院98年12月22日健仁字第09
      80000549號函可按。而原告確因頭部外傷，衍生兩側額葉
      底部疑似腦軟化，導致嗅覺功能完全喪失，永久無法恢復
      等情，有臺中榮民總醫院98年2 月25日診斷證明書、98年
      12月23日中榮醫企字第0980021704號函與所附病歷資料（
      以上附於刑卷）以及該院98年8 月21日、98年9 月10日、
      99年1 月8 日診斷證明書（以上附於本院卷）足憑。堪認
      原告確因本件車禍導致嗅覺機能永久完全喪失。被告聲請
      另送其他醫療機構鑑定原告嗅覺狀況如何，尚無必要。又
      被告於99年6 月8 日準備程序時，就原告嗅覺功能倘若完
      全喪失，則其喪失勞動能力比例為百分之23.07 一節，業
      已陳明並不爭執。茲原告並未同意變更，被告亦未釋明有
      何不可歸責之事由或其他顯失公平之情形，則依民事訴訟
      法第270 條之1 第1 項第3 款、第3 項規定，被告應受其
      拘束。是其於本院最後言詞辯論期日突對於原告喪失勞動
      能力之比例提出爭執，本院應不予審究，仍應認原告喪失
      勞動能力之比例為百分之23.07 。而在原告勞動能力減損
      比例為百分之23.07 前提下，被告並不爭執原告之損失為
      1,163,983 元，是應認原告主張因本件車禍所受勞動能力
      減損之損害為1,163,983 元，核屬有理。
  ５、關於慰撫金部分，本件被告撞傷原告，原告於精神上應受
      有相當之痛苦，是其請求非財產上之損害賠償即慰撫金，
      於法核屬有據。而慰撫金之多寡，應斟酌雙方之身分、地
      位、資力與加害之程度及其他各種情形核定相當之數額；
      其金額是否相當，自應依實際加害情形與被害人所受之痛
      苦及雙方之身分、地位、經濟狀況等關係決定之，最高法
      院85年度台上字第460 號判決意旨可資參照。本院參酌卷
      附稅務電子閘門財產所得調件明細表所示兩造之財產與所
      得資料，與刑案警詢筆錄所載兩造之教育程度、職業、家
      庭經濟狀況，以及傷害之手段、所受傷勢等各種情狀，尤
      其嗅覺永久完全喪失所造成之不便與痛苦，認原告得請求
      之慰撫金應以400,000 元為適當。
（四）按損害之發生或擴大，被害人與有過失者，法院得減輕賠
      償金額或免除之，民法第217 條第1 項定有明文。此項規
      定之目的，在謀求加害人與被害人間之公平，故在裁判上
      法院得以職權減輕或免除之，最高法院85年台上字第1756
      號判例意旨可資參照。前揭5 項損害金額合計1,629,457
      元，被告應負百分之50責任，是酌減被告應賠償原告之金
      額為814,729 元（元以下四捨五入）。再扣除原告受領汽
      車強制責任險理賠143,910 元及犯罪被害人補償金482,20
      7 元，原告得請求之金額為188,612 元。
（五）再按二人互負債務，而其給付種類相同，並均屆清償期者
      ，各得以其債務，與他方之債務，互為抵銷，民法第334
      條第1 項前段定有明文。被告主張：其因本件車禍受有傷
      害，支出醫療費用（含證明書費）3,140 元，受有工作損
      失86,400元（車禍發生時距65歲強制退休尚有5 個月，因
      車禍無法工作受有損失，每月薪資以17,280元計），另得
      請求慰撫金600,000 元，以上合計689,540 元，爰主張抵
      銷其對於原告所負債務等語。原告則主張：其對於車禍之
      發生並無過失；且被告於車禍發生當天在義大醫院就診之
      傷勢僅有四肢多處擦挫傷及胸壁挫傷，將近4 個月後才又
      診察出右肩鎖骨肩峰關節脫臼之傷害，難認與本件車禍有
      因果關係；另亦否認被告有工作損失以及醫療費用、慰撫
      金之車禍之關聯性等語。經查：
  １、觀諸義大醫院診斷證明書（急診），被告於事發當天就診
      後隨即出院（入院至出院相隔30分鐘），當時診斷傷勢雖
      僅有四肢多處擦挫傷及胸壁挫傷，並無肩部傷勢之記載。
      然該院98年2 月2 日之診斷證明書（一般外科）即已記載
      被告有肩胛鎖骨韌帶損傷之傷害（附於刑卷），另98年10
      月12日之診斷證明書（骨科）亦記載被告有右肩鎖骨肩峰
      關節脫臼之傷害，自98年3 月25日起至骨科門診治療。本
      院審酌被告於車禍當天急診時間較為倉促，未立即察覺其
      肩部之傷勢，亦符常情。且被告肩部發生不適之時點距離
      車禍之發生頗為密接，其傷勢亦與車禍倒地之情節相合，
      兩者具有連貫性，原告於前開刑案中對被告肩部受傷一節
      亦無爭執。應認被告除四肢多處擦挫傷及胸壁挫傷之傷害
      外，其肩部之傷勢亦與本件車禍具有關聯性。而本件兩造
      對於車禍之發生各有一半過失責任，已如前述，被告就其
      損害自得對原告主張抵銷。
  ２、被告主張抵銷之醫療費用3,140 元，業已提出相關單據為
      憑。觀諸其中證明書費有3 筆各50元、100 元、100 元，
      本院認僅以1 筆100 元為必要，其餘2 筆應予扣除，至於
      其他支出則尚屬合理必要，總計被告醫療費用之損害為2,
      990 元（計算式：3,000 0000000 ＝2,990 ）。
  ３、被告主張其因車禍而受有5 個月之工作損失86,400元，然
      其自稱車禍發生時距其強制退休僅餘5 個月時間，且其於
      警詢時自稱無業，則其是否因本件車禍而受有無法工作之
      工作損失，尚有疑問，應不得主張抵銷。
  ４、關於慰撫金部分，本件原告撞傷被告，被告於精神上應受
      有相當之痛苦，是其請求非財產上之損害賠償即慰撫金，
      於法核屬有據。本院審酌卷附稅務電子閘門財產所得調件
      明細表所示兩造之財產與所得資料，與刑案警詢筆錄所載
      兩造之教育程度、職業、家庭經濟狀況，以及傷害之手段
      、所受傷勢等各種情狀，認慰撫金應以100,000 元之金額
      為適當。
  ５、綜上，被告所受損害合計為102,990 元，原告應負百分之
      50責任，是被告得主張抵銷之金額為51,495元。則原告得
      請求被告賠償之金額為137,117 元（計算式：188,612 －
      51,495元＝137,117 元）。
五、綜據上述，原告依侵權行為之規定，請求被告給付137,117
    元，及自起訴狀繕本送達翌日（即99年4 月15日，有送達證
    書附卷可稽）起至清償日止，按週年利率百分之5 計算之法
    定遲延利息，此部分之請求為有理由，應予准許。逾此部分
    之請求則無理由，應予駁回。又本件事證已臻明確，兩造所
    提其他攻擊防禦方法，經核與判決結果不生影響，爰不逐一
    論列，附此敘明。
六、本判決第1 項所命被告給付之金額未逾500,000 元，依民事
    訴訟法第389 條第1 項第5 款規定，應依職權宣告假執行。
    至於原告敗訴部分，其假執行之聲請失所附麗，應併予駁回
    。另被告陳明願供擔保，聲請宣告免予假執行，經核就原告
    勝訴部分並無不合，爰酌定相當擔保金額准許之。
七、結論：本件原告之訴為一部有理由、一部無理由，依民事訴
    訟法第79條、第389 條第1 項第5 款、第392 條第2 項，判
    決如主文。
中    華    民    國    100   年    5     月    18    日
                          民事第一庭  法  官  譚德周
以上正本係照原本作成。
如對本判決上訴，須於判決送達後20日內向本院提出上訴狀。如
委任律師提起上訴者，應一併繳納上訴審裁判費。
中    華    民    國   100    年    5     月    18    日
                                      書記官  鄭永媚